【裁判字號】    89,易,4343
【裁判日期】    900531
【裁判案由】    詐欺
【裁判全文】
臺灣板橋地方法院刑事判決                        八十九年度易字第四三四三號
    公  訴  人  臺灣板橋地方法院檢察署檢察官
    被      告  己○○○
右列被告因詐欺等案件，經檢察官提起公訴（八十八年度偵字第二三五二二號），本
院判決如左：
    主  文
己○○○行使偽造私文書，足以生損害於他人，處有期徒刑伍月，如易科罰金，以
佰元折算壹日。緩刑年。
    事  實
一、己○○○基於意圖為自己不法之所有及行使偽造私文書之犯意，於民國八十五年
    十一月間自任會首，邀集戊○○（以蘇慧娟、陳敏行及曾小姐之名義各參加一會
    ）、丙○○、庚○○（以上二人係夫妻，各參加一會）等（其中會員丁○○係己○○○所虛列之會員供其往後冒標會款之用）參加民間互助會，會員含會首在內
    計二十二人，會期自八十五年十一月十日起至八十七年八月十日止，會金為每會
    新臺幣（下同）二萬元，開標地點在臺北縣板橋市○○路二四七號十九樓之三之
    互助會，採內標制，由己○○○負責開標及收取交付會款，於八十六年五月十日
    ，在上開開標地點，利用各互助會會員多未親自前往現場投標，且互不認識之機
    會，以在標單（已滅失）上偽造會員丁○○之署押一枚，填寫金額為四千元表明
    標息，以偽造投標標單之方式提出競標，向其他十六個活會之會員謊稱該月份由
    丁○○得標，致使各活會之會員因此陷於錯誤，仍陸續交付會款，己○○○即以
    此方法詐得該次會金扣除當月標息，再乘以當次活會會員人數之金額計二十五萬
    六千元。嗣於八十七年二月十日戊○○得標後，己○○○因無法如數給付會款給
    戊○○，並宣布停標上開互助會，戊○○始知受騙而揭發上情。
二、案經被害人戊○○訴請臺灣板橋地方法院檢察署檢察官偵查起訴。
    理  由
一、訊據被告己○○○矢口否認有上開之犯行，辯稱：丁○○曾於八十五年六月間同
    意跟我的會，但第一次開標時我找不到他，致會單之前業已發出未及更正丁○○
    沒有跟會，我並非故意用丁○○之名義當會員來詐騙會款，我是因被甲○○倒會
    才停會的云云。經查，右揭事實，業據被告己○○○於本院審理時供稱「我有於
    八十六年五月十日，在臺北縣板橋市○○路二四七號十九樓之三，以在標單（已
    滅失）上偽造會員丁○○之署押一枚，填寫金額為四千元表明標息，以偽造投標
    標單之方式提出競標而得標，當時係六個死會，十六個活會」等語，核與告訴人
    即被害人戊○○所指述之情節相符，復據證人丁○○迭於偵查中及本院審理時結
    證明確，並有被告所提之互助會章程及名冊及切結書各一紙附卷可稽。又被告既
    自承丁○○曾於八十五年六月間同意跟會如上，而上開互助會係八十五年十一月
    十日起會，就客觀情形而言，縱會單於起會之前業已發出而未及更正丁○○沒有
    跟會，亦可於起會當時更正宣布並補發更正後之會單，並無被告所稱未及更正之
    情形，被告竟不予更正而使之成為事實，顯見被告有虛列會員丁○○供其往後冒
    標會款之用之行為，被告應有意圖為自己不法之所有及行使偽造私文書之犯意至
    明。至被告所辯「我是因被甲○○倒會才停會的」云云，經查甲○○以自己及沈
    志剛、沈雅妃、乙○○之名義所跟之會，其中甲○○、沈志剛、沈雅妃係各於八
    十六年六、七、八月得標後，始拒繳三個死會及乙○○之活會會款等情，為被告
    所供承在卷，並提出上開互助會章程及名冊一紙為證，故縱然屬實，亦不影響被
    告上開冒標丁○○之會罪責之成立。是被告所為之上開辯解，尚無足採。事證明
    確，被告之犯行應堪認定。
二、被告偽造依習慣以上載會員署押及標息參與競標，屬刑法第二百二十條第一項準
    私文書之標單，使其他活會會員陷於錯誤而交付會款之行為，核其所為，係犯刑
    法第二百十六條、第二百十條之行使偽造私文書罪及第三百三十九條第一項之詐
    欺取財罪。公訴人就被告上開行使偽造私文書之犯行雖漏未起訴，本院認此部分
    與本案論罪科刑（即已起訴）部分有牽連犯之裁判上一罪關係，亦為起訴之效力
    所及，本院應併予審理，附此明。其於上開開標日以一詐欺行為，致使其他活
    會會員陷於錯誤而交付會款，係一行為侵害數個法益，同時觸犯數詐欺取財之罪
    名，為想像競合犯，應從一重之詐欺取財罪處斷。被告偽造被冒標會員署押之行
    為，為偽造私文書之階段行為，其偽造後復持以行使，偽造私文書之低度行為應
    為行使之高度行為所吸收，均不另論罪。其所犯上開行使偽造私文書與詐欺取財
    二罪間，有方法結果之牽連關係，為牽連犯，應依刑法第五十五條之規定，從一
    重之行使偽造私文書罪處斷。爰審酌被告並無前科，有臺灣高等法院檢察署刑案
    紀錄簡覆表一份在卷足憑，其生活狀況、智識程度，被告因一時貪念，致有如事
    實欄所示之犯行，其詐欺之金額、犯罪之動機、目的、手段、犯罪所生之危害、
    犯罪後之態度及被告業已與被害人達成民事和解，並分期賠償被害人大部分之損
    失，僅剩十二萬元尚未清償等情，業據被告供明在卷，並有和解書一紙及匯款回
    條（收據）三紙附卷可稽等一切情狀，量處如主文所示之刑，並諭知易科罰金之
    折算標準，以資懲儆。又被告前未曾受有期徒刑以上刑之宣告，有上開臺灣高等
    法院檢察署刑案記錄簡覆表附卷可憑，其因一時糊塗，而觸犯本件之犯行，經此
    偵審程序及刑之宣告等教訓後，當知警惕，應無再犯之虞，本院認所宣告之刑，
    以暫不執行為適當，爰併予宣告緩刑三年，以啟自新。
三、被告行為（犯罪）後，刑法第四十一條業於九十年一月十日修正公布施行，於同
    年一月十二日生效，該法第四十一條第一項前段將得易科罰金之範圍由「犯最重
    本刑為三年以下有期徒刑以下之刑之罪」修正擴大為「犯最重本刑為五年以下有
    期徒刑以下之刑之罪」，更有利於被告，應依刑法第二條第一項前段之規定，適
    用裁判時之法律即刑法第四十一條第一項前段。
四、至被告所偽造之標單，在開標後已丟棄滅失，業據其供明在卷，故不予宣告沒收
    ，附此敘明。
五、公訴意旨另以：被告己○○○於八十六年十月八日，冒用丙○○之名義，以四千
    二百元標得會款，而認被告亦涉有刑法第三百三十九條第一項之詐欺取財罪嫌云
    云。按犯罪事實，應依證據認定之，無證據不得推定其犯罪事實；不能證明被告
    犯罪者，應諭知無罪之判決，刑事訴訟法第一百五十四條及第三百零一條第一項
    分別定有明文。訊據被告己○○○矢口否認有冒標丙○○之會在卷，經查，會員
    丙○○、庚○○係夫妻，各參加一會，其中庚○○之會業於八十六年二月間得標
    ，繳過二次死會之會款後，丙○○欲再標另一丙○○之會，被告即將上開庚○○
    之死會與丙○○之活會互相抵銷，而將結算後之餘款四萬元給丙○○而清償，事
    後於八十六年十月八日，丙○○有同意被告以其名義標會，被告並未冒標等情，
    業據證人丙○○迭於偵查中及本院審理時結證屬實，此外，復查無其他積極之證
    據足資證明被告有此部分之犯行，依上開說明，不能證明被告犯罪，自應諭知無
    罪之判決，惟公訴人認此部分與上開論罪科刑之詐欺部分，有連續犯之裁判上一
    罪關係，故不另為無罪之諭知。
據上論斷，應依刑事訴訟法第二百九十九條第一項前段，刑法第二百十六條、第二百
二十條第一項、第二百十條、第三百三十九條第一項、第五十五條、第二條第一項前
段、第四十一條第一項前段、第七十四條第一款，罰金罰鍰提高標準條例第一條前段
、第二條，判決如主文。
本案經檢察官林宏松到庭執行職務
中      華      民國       九十       年     五     月   二十八   日
                                      臺灣板橋地方法院刑事第一庭
                                          法  官  楊  千  儀
右正本證明與原本無異。
如不服本判決應於送達後十日內向本院提出上訴狀。
                                          書記官  吳  河  東
中      華      民      國       九十       年     五     月   三十一   日
附錄本案論罪科刑法條全文
刑法第二百十六條
行使第二百十條至第二百十五條之文書者，依偽造、變造文書或登載不實事項或使登
載不實事項之規定處斷。
刑法第二百十條
偽造、變造私文書，足以生損害於公眾或他人者，處五年以下有期徒刑。
刑法第三百三十九條
意圖為自己或第三人不法之所有，以詐術使人將本人或第三人之物交付者，處五年以
下有期徒刑、拘役或科或併科一千元以下罰金。
以前項方法得財產上不法之利益或使第三人得之者，亦同。
前二項之未遂犯罰之。
（罰金已依罰金罰鍰提高標準條例提高為十倍）


司法院資訊處製作；財團法人民間司法改革基金會備份。
